【裁判字號】    97,交聲,10
【裁判日期】    970530
【裁判案由】    違反道路交通管理處罰條例聲明異議
【裁判全文】
臺灣雲林地方法院刑事裁定              97年度交聲字第10號
移送機關即
原處分機關  交通部公路總局嘉義區監理所雲林監理站
異  議  人
即受處分人  甲○○
上列異議人即受處分人因違反道路交通管理處罰條例案件，對於
交通部公路總局嘉義區監理所雲林監理站於民國96年7 月31日所
為之裁決處分（原處分案號：雲監裁字第裁00-000000000號），
聲明異議，本院裁定如下：
    主  文
異議駁回。
    理  由
一、原處分意旨略以：異議人即受處分人甲○○因在6 個月內，
    駕照違規記點共達6 點以上，經原處分機關交通部公路總局
    嘉義區監理所雲林監理站（下稱雲林監理站）於民國96年7
    月31日，依道路交通管理處罰條例第63條第3 項規定，裁處
    吊扣駕駛執照1 個月，並應接受道路交通安全講習，如逾期
    不繳送駕駛執照，自96年8 月31日起易處吊扣駕駛執照2 個
    月；96年9 月14日前未繳送駕駛執照者，自96年9 月15日起
    易處吊銷，並逕行註銷駕駛執照；駕駛執照吊（註）銷後，
    自96年9 月15日起1 年內不得重新考領駕駛執照（原處分案
    號：雲監裁字第裁00-000000000號）。
二、聲明異議意旨略以：異議人甲○○因未居住於戶籍地，故未
    收到雲林監理站寄發之96年7 月31日違反道路交通管理事件
    裁決書（原處分案號：雲監裁字第裁00-000000000號），致
    異議人遭受一次裁決即逕行裁決繳送駕駛執照、易處吊扣、
    易處吊銷及逕行註銷等4 個行政處分，造成駕駛執照被逕行
    註銷，故異議人不服上開裁決處分，乃提起本件異議云云。
三、按受處分人不服道路交通管理處罰條例第8 條主管機關所為
    之處罰，得於接到裁決書之翌日起20日內，向管轄地方法院
    聲明異議，道路交通管理處罰條例第87條第1 項定有明文；
    次按交通法庭認聲明異議不合法律上之程式或其異議權已喪
    失者，應以裁定駁回之，道路交通案件處理辦法第18條前段
    亦有明文。又違反道路交通管理事件統一裁罰基準及處理細
    則第5 條規定：「處理違反道路交通管理事件，有關文書送
    達之程序，依行政程序法之規定」。再行政程序法第72條第
    1 項、第73條第1 項、第74條，就文書送達分別規定如下：
    「送達，於應受送達人之住居所、事務所或營業所為之。但
    在行政機關辦公處所或他處會晤應受送達人時，得於會晤處
    所為之」、「於應送達處所不獲會晤應受送達人時，得將文
    書付與有辨別事理能力之同居人、受雇人或應送達處所之接
    收郵件人員」、「送達不能依前2 條規定為之者，得將文書
    寄存送達地之地方自治或警察機關，並作送達通知書2 份，
    1 份黏貼於應受送達人住居所、事務所、營業所或其就業處
    所門首，另1 份交由鄰居轉交或置於該送達處所信箱或其他
    適當位置，以為送達。前項情形，由郵政機關為送達者，得
    將文書寄存於送達地之郵政機關。寄存機關自收受寄存文書
    之日起，應保存3 個月」。有關寄存送達，依民事訴訟法第
    138 條第2 項規定，自寄存之日起，經10日發生效力。行政
    程序法雖未如民事訴訟法增設第138 條第2 項規定，然道路
    交通管理處罰條例第89條前段規定「法院受理有關交通事件
    ，準用刑事訴訟法之規定」；刑事訴訟法第62條規定「送達
    文書，除本章有特別規定外，準用民事訴訟法之規定」，是
    解釋上亦應準用民事訴訟法第138 條第2 項規定，認寄存送
    達自寄存之日起，經10日發生效力。至於寄存送達後，應受
    送達人實際上是否已收受該寄存之文書，於寄存送達之效力
    不生影響。
四、經查，原處分機關於96年7 月31日開具雲監裁字第裁
    00-0000 00000 號裁決書，經以郵務寄送至異議人之戶籍地
    即雲林縣斗六市○○○街246 巷17號後，因未獲會晤應受送
    達人即異議人，且無受領文書之同居人或受僱人，遂於96年
    8 月7 日將送達通知書2 份，1 份黏貼於應受送達人住、居
    所、事務所、營業所或其就業處所門首，1 份置於該受送達
    處所信箱或其他適當位置以為送達，並將裁決書寄存於雲林
    縣斗六市○○路郵局等情，有雲林監理站送達證書影本1 紙
    在卷可查（見本院卷第9 頁）。而異議人自82年10月19日起
    即設籍上址，並自94年8 月11日創立新戶迄今，有異議人全
    戶戶籍資料查詢結果1 份在卷可稽（見原審卷第24頁）。至
    異議人雖辯稱：我原本跟舅媽設籍同戶，我從94年8 月11日
    創立新戶，就跟舅媽變成同籍不同戶，但我跟舅媽都住在雲
    林縣斗六市○○○街246 巷17號1 樓，裡面有4 間房間，同
    一個大門進出，我從93、94年就沒有住在那裡，我之前從沒
    有收過雲林監理站寄發的裁決書等語（見本院卷第21頁至第
    23頁），然道路交通安全規則第23條第1 項規定：「汽車車
    身式樣、輪胎隻數或尺寸、燃料種類、座位、噸位、引擎、
    車架、車身、頭燈等設備或使用性質、顏色、汽車所有人名
    稱、地址等如有變更，均應向公路監理機關辦理登記」，故
    異議人居住處所如有遷徙，而有長期不居住或無人收受送達
    之情事，自應向公路監理機關辦理申報變更登記，否則公路
    監理機關如何知曉？是原處分機關依其戶籍地址寄存送達，
    當屬合法有效，自發生拘束異議人之效力。
五、本件裁決書於96年8 月7 日寄存送達，揆諸前揭規定，自寄
    存送達之日起經10日，即於同年8 月17日發生合法送達之效
    力，異議人遲至97年1 月8 日始具狀向原處分機關對本件裁
    決書處分聲明異議（見本院卷第3 頁），其異議顯已逾道路
    交通管理處罰條例第87條第1 項所定之20日不變期間，應堪
    認定。綜上所述，異議人對本件裁決書處分聲明異議，既已
    逾道路交通管理處罰條例第87條第1 項所定之20日不變期間
    ，其對本件裁決書處分聲明異議不合法律上之程式，且無從
    補正，自應予以駁回。
六、雖有實務見解認為裁決書中有關罰鍰未依期限繳納而衍生之
    後續「易處吊扣」、「吊銷駕駛執照」等處分，原處分機關
    須再踐行另為裁處通知及送達異議人之相關程序，始為適法
    妥當，惟查監理機關自89年7 月1 日起採用「一次裁罰作業
    」，即當汽車、機車及駕駛人被舉發違反道路交通管理事件
    後，如車主或駕駛未在應到案期限內自動繳納罰鍰或到案聽
    候裁決，處罰機關乃於1 個月內依違反道路交通管理事件統
    一裁罰標準表逕行裁決。如有有效牌照或駕照可資易處者，
    將分階段處罰之內容（罰鍰、吊扣、吊銷及逕行註銷）及履
    行期限，於裁決書中一次敘明並送達受處分人；如無有效牌
    照、駕照可資易處處罰者，則就原處分或裁定確定之罰鍰加
    倍處分並訂定應繳納之期限，仍無故不繳納者，將移送法院
    強制執行並註明各履行期限於裁決書送達受處分人，以簡化
    交通違規之裁決程序，該「一次裁決作業程序」依違規時及
    裁處時之道路交通管理處罰條例第65條第1 項規定，於受處
    分人罰鍰不繳納時，按其罰鍰數額，易處吊扣汽車牌照或駕
    駛執照；如再不依期限繳送汽車牌照或駕駛執照供吊扣，則
    吊銷汽車牌照或駕駛執照，上開經處分罰鍰，而行為人不繳
    後之「易處吊扣」、不依期限繳照供吊扣則「吊銷汽車牌照
    或駕駛執照」，均係法律明定之「罰鍰不繳」之當然法律效
    果，不待原處分機關另行作成「易處吊扣、吊銷」之行政處
    分或通知，原處分機關亦無裁量是否易處吊扣、吊銷汽車牌
    照或駕駛執照之權限，至多僅可依法訂定其吊扣期間及繳交
    汽車牌照或駕駛執照期限；而法條既明定罰鍰不繳即有易處
    吊扣、吊銷之後續法律效果，行為人即無因易處吊扣、吊銷
    而遭受額外不可預測行政侵害之虞，則原處分機關縱未另行
    通知受處人其駕駛執照遭易處吊扣、吊銷，亦不能指為違法
    ，附此敘明。
據上論斷，應依道路交通管理處罰條例第87條第2 項、道路交通
案件處理辦法第18條前段，裁定如主文。
中    華    民    國    97    年    5     月    30    日
                  交通法庭  法  官  黃楹榆
以上正本證明與原本無異
如不服本裁定，應於裁定送達後5 日內向本院提出抗告狀（須附
繕本）。
                            書記官  李雅怡
中    華    民    國    97    年    5     月    30    日


司法院資訊處製作；財團法人民間司法改革基金會備份。
